臺灣臺南地方法院民事判決　八十九年度重訴字第四三號
　　原　　　告　台南縣政府
　　法定代理人　戊○○
　　被　　　告　丙○○
　　　　　　　　丁○○
　　　　　　　　乙○○
　　　　　　　　甲○○
右當事人間請求返還所有物事件，本院判決如左：
    主    文
被告丙○○應將原告所管理坐落台南縣七股鄉○○段六九之三地號土地上，如附圖所
示編號Ｃ部分，面積貳點捌貳陸零零參公頃之魚塭佔用物拆除（塭堤拆除、池水排乾
、養殖工作物、器具及養殖物移除），及如附圖所示編號Ｃ之一部分、面積零點零零
肆壹肆捌公頃之塭寮拆除，並均將土地返還原告。
被告丁○○應將原告所管理坐落台南縣七股鄉○○段六九之三地號土地上、如附圖所
示編號Ａ部分，面積零點玖肆陸陸零零公頃之漁塭及坐落同段六九之七地號土地上、
如附圖所示編號Ｆ部分、面積零點肆肆零捌柒伍公頃之漁塭佔用物拆除（塭堤拆除、
池水排乾、養殖工作物、器具及養殖物移除），並將土地返還原告。
被告乙○○應將原告所管理坐落台南縣七股鄉○○段六九之三地號土地上如附圖所示
編號Ｂ部分，面積貳點零肆柒伍貳參公頃之魚塭佔用物拆除（塭堤拆除、池水排乾、
養殖工作物、器具及養殖物移除），如附圖所示編號Ｂ之一部分、面積零點零壹伍壹
貳公頃之塭寮，及如附圖所示編號Ｂ之二部分，面積零點零零肆參伍陸公頃之塭寮拆
除，並均將土地返還原告。
被告甲○○應將原告所管理坐落台南縣七股鄉○○段六九之七地號土地上、如附圖所
示編號Ｄ部分、面積壹點陸壹零肆捌參公頃之漁塭，如附圖所示編號Ｅ部分、面積壹
點柒捌零陸肆貳公頃之漁塭佔用物拆除（塭堤拆除、池水排乾、養殖工作物、器具及
養殖物移除），及如附圖所示編號Ｅ之一部分、面積零點零零陸陸陸之塭寮拆除，並
均將土地返還原告。
被告丙○○、丁○○、乙○○、甲○○應分別依序給付原告新台幣柒萬肆仟零貳拾伍
元、參萬陸仟伍佰零捌元、伍萬肆仟參佰捌拾玖元、捌萬玖仟肆佰零伍元及均自民國
八十九年一月二十五日起至清償日止，按週年利率百分之五計算之利息。
原告其餘之訴駁回。
訴訟費用由被告丙○○負擔百之二十八、被告丁○○負擔百分之十四、被告乙○○負
擔百分之二十一、被告甲○○負擔百分之三十四，餘由原告負擔。
本判決第一項於原告以新台幣伍佰壹拾捌萬玖仟元供擔保後，得假執行；但被告丙○○如於假執行程序實施前，以新台幣壹仟伍佰伍拾陸萬伍仟捌佰參拾元為原告預供擔
保後，得免為假執行。
本判決第二項於原告以新台幣貳佰伍拾肆萬肆仟元供擔保後，得假執行；但被告丁○○如於假執行程序實施前，以新台幣柒佰陸拾參萬壹仟壹佰壹拾貳元為原告預供擔保
後，得免為假執行。
本判決第三項於原告以新台幣參佰柒拾玖萬元供擔保後，得假執行；但被告乙○○如
於假執行程序實施前，以新台幣壹仟壹佰參拾陸萬捌仟肆佰玖拾肆元為原告預供擔保
後，得免為假執行。
本判決第四項於原告以新台幣陸佰貳拾參萬元供擔保後，得假執行；但被告甲○○如
於假執行程序實施前，以新台幣壹仟捌佰陸拾捌萬柒仟捌佰壹拾柒元為原告預供擔保
後，得免為假執行。
本判決第五項於原告分別依序以新台幣貳萬伍仟元、壹萬參仟元、壹萬玖仟元、參萬
元為被告丙○○、丁○○、乙○○、甲○○供擔保後，得假執行；但被告丙○○、丁○○、乙○○、甲○○如於假執行程序實施前，依序各以新台幣柒萬肆仟零貳拾伍元
、參萬陸仟伍佰零捌元、伍萬肆仟參佰捌拾玖元、捌萬玖仟肆佰零伍元為原告預供擔
保後，得免為假執行。
原告其餘假執行之聲請駁回。
    事    實
甲、原告方面：
一、聲明：求為判決：
（一）被告丙○○應將原告所管理坐落台南縣七股鄉○○段六九之三地號土地上，如
      附圖所示編號Ｃ部分，面積貳點捌貳陸零零參公頃之魚塭佔用物拆除（塭堤拆
      除、池水排乾、養殖工作物、器具及養殖物移除），及附圖所示編號Ｃ之一部
      分、面積零點零零肆壹肆捌公頃之塭寮拆除，並均將土地返還原告。
（二）被告丁○○應將原告所管理坐落台南縣七股鄉○○段六九之三、如附圖所示編
      號Ａ部分，面積零點玖肆陸陸零零公頃之漁塭及坐落同段六九之七、如附圖所
      示編號Ｆ部分、面積零點肆肆零捌柒伍公頃之漁塭佔用物拆除塭堤拆除、池
      水排乾、養殖工作物、器具及養殖物移除），並將土地返還原告。
（三）被告乙○○應將原告所管理坐落台南縣七股鄉○○段六九之三地號土地上如附
      圖所示編號Ｂ部分，面積為貳點零肆柒伍貳參公頃之魚塭佔用物拆除（塭堤拆
      除、池水排乾、養殖工作物、器具及養殖物移除），及坐落同段如附圖所示編
      號Ｂ之一部分、面積零點零壹伍壹貳公頃之塭寮，如附圖所示編號Ｂ之二部分
      ，面積零點零零肆參伍陸公頃之塭寮拆除，並均將土地返還原告。
（四）被告甲○○應將原告所管理坐落台南縣七股鄉○○段六九之七地號土地上如附
      圖所示編號Ｄ部分、面積壹點陸壹零肆捌參公頃之漁塭，及同段如附圖所示編
      號Ｅ部分、面積壹點柒捌零陸肆貳公頃之漁塭佔用物拆除（塭堤拆除、池水排
      乾、養殖工作物、器具及養殖物移除），及坐落同段如附圖所示編號Ｅ之一部
      分、而積零點零零陸陸陸之塭寮拆除，並均將土地返還原告。
（五）被告丙○○應給付原告新台幣（下同）伍拾參萬零陸佰伍拾參元，被告丁○○
      應給付原告貳拾陸萬零壹佰伍拾貳元，被告乙○○應給付原告參拾捌萬柒仟伍
      佰陸拾貳元，被告甲○○應給付原告陸拾參萬柒仟零捌拾伍元，及均自民國八
      十九年一月二十五日起至清償日止，按年息百分之五計算之利息。
（六）原告願供擔保請淮宣告假執行。
二、陳述：
（一）坐落台南縣七股鄉○○段六九之三、六九之七地號土地（均係由同段六九地號
      分割而出）係屬河川新生地，於民國八十年一月三日辦理第一次登記，登記所
      有權人為台南縣，原告則為所有權人之管理機關，有土地登記謄本可按。惟被
      告丙○○等人未經原告之同意，即擅自分別在上開土地上如附表所示編號十七
      至十九（即附圖編號Ａ）、編號三二至三九（即附圖編號Ｂ）、編號四二至四
      六（即附圖編號Ｃ）、編號八四及八六（即附圖編號Ｄ、Ｅ）、編號一０四及
      一０五（即附圖編號Ｆ）部分圍築土堤，設置魚塭，並於魚塭池內從事鹽水養
      殖，同時為從事養殖，被告乙○○、丙○○、甲○○等人並在魚塭內原告所管
      理之土地上搭蓋塭寮違章建物，嚴重侵害原告之所有權之權益。原告為維護公
      益，於八十五年五月間進行土地清查，被告等人於同年八十五年五月三十日簽
      立確認書，確認伊等在上開土地內，佔用如附圖所示之處之土地，從事漁塭之
      經營養殖，有被告等人所簽立之確認書可按，並經被告等人於鈞院審理時自承
      在卷。前此原告雖多次要求被告自行拆除違法佔用之魚塭及塭寮，將土地返還
      ，但被告等人均未與原告聯繫處理方式，亦未自行拆除佔用物並返還土地。
（二）按所有人對於無權占有或侵奪其所有物者，得請求返還之。對於妨害其所有權
      者，得請求除去之。民法第七百六十七條定有明文。查本件被告占有上開土地
      ，乃係私自占用，並未經原告之同意，故其占有無法律上之權源，為無權占有
      。又本件土地雖登記為台南縣所有，但原告為管理機關，依最高法院五十一年
      台上字第二六八０號判例之見解，原告為管理機關，自得本於使用管理機關行
      使所有權人之權利，依民法第七百六十七條之規定，請求被告將占用物拆除，
      將土地返還原告。
（三）又按無法律上之原因而受利益，致他人受有損害者，應返還其利益。民法第一
      百七十九條定有明文。本件被告無權占用系爭土地從事養殖，顯係無法律上之
      原因而受有利益，致原告無法管理使用系爭土地，受有相當於租金之損，爰依
      不當得利之請求權基礎請求返還利益。審酌一般國有地及省有地之出租，其租
      金率係依土地申報地價年息百分之五計收租金，又本件系爭土地之八十六年七
      月之公告地價為每平方公尺七十五元，參酌土地法第九十七條第一項、平均地
      權條例第十六條及同條例施行細則第二十一條之規範意旨，以年租金為公告地
      價之百分之五計算其相當於租金之損害額如下亦一併附帶請求之：
      (1)被告丙○○部份：被告丙○○占用如附圖編號Ｃ，面積貳捌貳陸零點零參平
        方公尺之魚塭，及附圖編號Ｃ之一，面積肆壹點肆捌平方公尺之塭寮，總計
        占用面積為貳捌參零壹點伍壹平方公尺，每平方公尺之公告地價為七十五元
        ，則所受損害金額為十萬六千一百三十元（計算式：七五乘二八三０一點五
        一乘零點零五），被告占用迄今超過五年，原告請求自八十四年一月一日起
        至八十八年十二月三十一日止五年相當於租金之損害為五十三萬零六百五十
        三元。
      (2)被告丁○○部份：被告丁○○占用如附圖編號Ａ、Ｆ，面積總共為壹參捌柒
        肆點柒伍平方公尺之魚塭，每平方公尺之公告地價為七十五元，則所受損害
        為五萬二千零三十元（計算式：七五乘一三八七四點七五乘零點零五），被
        告占用迄今超過五年，原告請求自八十四年一月一日起至八十八年十二月三
        十一日止五年相當於租金之損害為二十六萬零一百五十二元。
      (3)被告乙○○部份：被告乙○○占用如附圖編號Ｂ，面積為貳零肆柒伍點貳參
        平方公尺之魚塭、及附圖編號Ｂ之一，面積壹伍壹點貳平方公尺之塭寮及附
        圖編號Ｂ之二，面積肆參點伍陸平方公尺之塭寮，總計占用面積為貳零陸陸
        玖點玖玖平方公尺，每平方公尺公告地價為七十五元，則所受損害為七萬七
        千五百十二元（計算式：七五乘二０六六九點九九乘零點零五），被告占用
        迄今超過五年，原告請求自八十四年一月一日起至八十八年十二月三十一日
        止五年相當於租金之損害為三十八萬七千五百六十二元。
      (4)被告甲○○部份：被告甲○○占用如附圖編號Ｄ、Ｅ，面積總共為參參玖壹
        壹點貳伍平方公尺之魚塭、及附圖編號Ｅ之一，面積陸陸點陸之塭寮，總計
        占用面積參參玖柒柒點捌伍平方公尺，每平方公尺之公告地價為七十五元，
        則所受損害為十二萬七千四百十七元（計算式：七五乘三三九七七點八五乘
        零點零五），被告占用迄今超過五年，原告請求自八十四年一月一日起至八
        十八年十二月三十一日止五年相當於租金之損害為六十三萬七千零八十五元
        。
三、對被告抗辯所為之陳述：
（一）否認被告於占用本件土地有合法權源。被告於八十九年十月二十四日之準備書
      狀中抗辯，伊等於六十二年間使用系爭土地曾經由原告告許可同意，惟被告對
      此並無提出任何之證明足以證明原告曾於六十二年間許可被告等人在系爭土地
      上從事漁塭養殖，其所主張之事實顯無所據。
（二）否認六十三年十二月三十日臺灣省政府建水字第一三一二一四號函之得做為被
      告得佔用系爭土地之依據。被告於八十九年十月二十四日之準備書狀中辯稱，
      於上開函件內省政府曾答覆「暫以局部變更曾文溪出海口地區引水區域線，在
      未測量前請臺南縣政府酌請處理，並依據目前耕作與漁塭狀況，不得再繼續擴
      大，以免爾後勘測時農漁民遭受無謂損失，經核可行准予照辦」。但查上開函
      文乃係臺灣省政府函省議員謝崑山之文，乃係在答覆謝議員請求開放農民耕作
      之議案，於該函中並未對本件特定被告佔有系爭土地有任何之許可行為，僅係
      要農漁民保持現狀，等待政府將來編列預算及人力處理再研議處理，並未積極
      許可表示農漁民可以占用系爭土地，被告之抗辯顯無理由。
（三）被告於八十九年十月二十四日之準備書狀中復辯稱，其佔有系爭河川地已數十
      年，原告並於七十一年間已公證同意其等繼續使用，對此原告否認之。被告雖
      又稱依據臺灣省水利局七十年十一月四日七十水政字管五一０三五號函，略謂
      准墾殖漁民立切結並不得擅自擴大，俟政府規劃興築完畢後合理處理。又原告
      於七十一年二月十六日所發之七十一府建水字第一四三一九函通知被告及其他
      漁塭業主，同意持有切結書之業主進入法線一六００公尺外修復漁塭，且七十
      五年五月二十二日在臺南縣政府第一會議室，由縣長李雅樵主持之協調會，結
      論有預定在明年（即七十六年）四月間可規劃完成，再將漁塭交現有人繼續經
      營。又七十五年十一月二十日臺灣省政府建設廳行文黃青山等人之七五建六字
      第三０九七０一號函，文中亦確認現實際養殖者有合法承購或承租權，並有臺
      南縣河川公地種植使用許可書、認證書、切結書可證，故主張其等非無權占用
      。對於被告之上開抗辯，原告否認之，說明如左：
      (1)七十年間發生「九三」水災，曾文溪行水區流水氾濫，不但摧毀濫墾魚塭，
        七股魚塭堤防亦崩潰造成損害，濫墾魚塭戶要求回復，七股合法魚塭業主因
        濫墾戶嚴重侵害其權益強烈反對，雙方形成對立情勢，原告本於維護行水區
        安全及依法行事之考慮，自不得予以淮許。惟濫墾戶透過民意代表陳情，始
        有被告所提出之臺灣省水利局之函文，惟上開函文亦僅指示被上訴人與養殖
        戶協調，並命濫墾戶立切結書不得擴大漁塭以待規劃處理，顯不能做為被告
        佔有土地之合法依據。
      (2)雖其後經協調結果，達成暫同意養殖戶進行修復漁塭之工作，並將協調會議
        紀錄送省水利局核備，但因久無下文，養殖戶甚為關切，於七十一年二月十
        六日立法委員李宗仁來府稱水利局長答應漁民修復魚塭，原告即以電話與水
        利局長連繫獲稱可暫修護，故以七十一年二月十六日建水字第一四三一九號
        函知漁民可進行修復魚塭，惟原告上開同意修復函，僅係在協調之後暫准予
        修護並靜候處理之表示，原告並未以任何方式同意其租用或許可使用。且隔
        日七十一年二月十七日接到省府建設廳七十一年二月十五日建水字第七八七
        三號函示：「在不影響排洪原則下，由本府斟酌實際狀況自行處理」，與上
        述電話查詢之結果有所出入，鑑於曾文溪為主要河川，依台灣省河川管理規
        則規定，為屬於省政府管轄範圍，若省政府未將河寬一六００公尺法線核定
        實施，自難允許在行水區內從事漁塭養殖工作，因此即於七十年二月二十四
        日以七十一府建字第一九六一八號函通知禁止漁塭業主進入修護。嗣就河川
        違法漁塭戶處理做通盤檢討，台灣省河川違法魚塭處理小組亦於七十一年七
        月十四日第九次小組會議決議，原則上應全面拆除剷平。原告並先後三次於
        七十二年六月一日以七二府建水字第五七００五號、七十五年一月十七日七
        五府建水字第四九九號、同年十月一日七五府建水字第一一五二九九號公告
        及七十三年二月九日七三府建水字第一一六七０號、七十五年十二月二十日
        七五府建水字第一五一五五九號二次分別函告嚴禁繼續使用，並限期自行遷
        移，並於七十六年一月及三月依水利法以行政執行之方式拆除濫墾之漁塭。
        養殖戶請願請暫緩拆除原告未予同意，部分業者乃提起訴願、再訴願遞遭決
        定駁回，又提起行政訴訟，案經行政法院判決將該案駁回此有上開行政法
        院七十七年五月二十六日七十七年度判字第八七０號判決可按（業經鈞院調
        他案附於卷內），被告主張有占有之依據，亦均於該案中提出，但行政法院
        均未採認。嗣後又提出再審，並請求原告就七十六年一月六日強制拆除漁塭
        之行為給予補償，亦於七十七年九月二十三日經行政法院七十七年度判字第
        一七０二號判決在案（業經鈞院調他案附於卷內）該判決既己明白確認圍築
        漁塭係屬禁止及應予取締之行為，原告命令要求限期遷移乃合法有據，被告
        主張伊等有占有系爭土地之合法權源，與上開行政訴訟之判決相違背，亦與
        事實不符，實不足採。
      (3)又被告所稱依七十五年五月二十二日臺南縣政府曾文溪河川新生地魚塭區開
        發協調會紀錄，其結論為預定七十六年四月間可規劃完成新興養殖區，再將
        魚塭交現有人繼續經營，且七十五年十一月二十一日臺灣省政府建設廳均行
        文黃青山等人之七五建六字第三０九七０一號函，文中檢附由建設廳已同意
        之意見，確認當時七股河川新生地實際之養殖業者均有合法承購或承租之權
        利，故主張伊係有權佔用。但查，被告所稱之臺南縣政府之會議記錄顯非係
        被告所制作，此觀該記錄後另記載附記「以上各點事實與縣府斷章取義之紀
        錄顯有出入：：」，即知該記錄非屬原告制作之記錄。又被告所稱之臺灣省
        建設廳之函文，亦未有確認當時七股河川新生地實際之養殖業者均有合法承
        購或承租之權利之記載，被告所稱該項記載實係訴外人蔡縛等人等業者代表
        所請願之綜合意見，而非臺灣省政府建設廳之決議，被告以此為占有依據亦
        顯無所據。
（四）被告於八十九年十月二十四日之準備書狀中主張雙方成立使用借貸關係，且係
      以「政府規劃興築完畢」為解除條件，原告否認之。按所謂使用借貸，謂當事
      人約定，一方以物，無償貸與他方使用，他方於使用後，返還其物之契約民法
      第四百六十四條定有明定。然許可使用河川公地之行為，係行政機關基於職權
      所為公法上單方行為，並非行政機關立於私法主體之地住，所從事之一般私法
      上之契約行為，又臺灣省政府六十三年十二月三十日府建水字第一三一二一四
      號函、臺灣省水利局七十年十一月四日七十水政字第五一０三五號函、原七十
      一年二月十六日七十一府建水字第一四三一九號函、於七十一年二月二十四日
      以七十一府建水字第一九六一八號函及被告所提七十五年五月二十二日進行曾
      文溪七股河川新生地魚塭區開發協調會紀要，均係有關河川公地之使用許可問
      題，原告顯非立於私法主體之地位，成立私法使用借貸契約行為。況上開資料
      圴未能證明原告有無償借與特定被告等人使用系爭特定土地之意思存在，至為
      顯然，更遑論兩造有達成「以政府規劃興築完畢」為解除條件之使用借貸契約
      之合意。被告以上開函件內容辯稱兩造之間有附解除條件之使用借貸關係，或
      原告有何同意被告占用之行為云云，伊本於兩造間之使用借貸法律關係占用系
      爭土地，即非可採何況本件於通盤檢討規劃後，台灣省河川違法魚塭處理小
      組亦於七十一年七月十四日第九次小組會議決議，原則上應全面拆除剷平，原
      告並已多於要求被告拆除返還，被告卻主張有占有之權源即無所據。
（五）否認被告所提之法院判決書得做為被告有權占用土地之依據。被告雖提出原告
      歷年來對魚塭戶提出民刑事訴訟，均獲不起訴處分或無罪或免訴之判決，主張
      係有權占用。但查上開判決或不起訴處分所認定之法律事實與本件並不同一，
      其何以得以做為本件被告係有權占有系爭土地之依據，被告亦未提出任何之說
      明。又其所提出之六十四年度偵字第二四五四、三三五０號不起訴處分書，係
      認該案被告等人佔用土地或係因撤銷許可後，違約不交還土地係屬民事糾葛，
      或係認竊佔犯行已罹追訴時效，或係認被告非佔用之人，而為檢察官不起訴處
      分，被告援引該案，主張有佔有之依據，實無足採。又被告所舉之臺灣高等法
      院臺南分院八十七年度重上訴字第一二四號判決，雖將原告請求交還竊佔魚塭
      地之訴駁回，但查於該事件原告係以侵權行為為訴訟標的訴請返還土地，法院
      所以認原告之請求無理由，係以被告主張其佔用之時間已超過十年，原告之回
      復原狀請求權已時效消滅，故駁回原告之訴，與本件原告係本於所有物返還請
      求權起訴，訴訟標的不同，當事人亦非同一，顯非同一事件，被告據以主張有
      權佔用，亦無足採。
（六）被告於八十九年十月二十四日之準備書狀中主張相當於租金之損害應適用三七
      五減租條例之適用，原告否認之。蓋本件被告佔用系爭土地，並未經合法取得
      使用許可，兩造之間之亦未有租賃關係之存在，且本件土地係遭被告濫墾，雖
      系爭土地之地目為養，但於七十年間，系爭土地即已規劃為七股工業區之工業
      用地，即系爭土地之使用係興辦工業工廠之用，並非係用於養殖，而目前系爭
      土地即已規劃為臺南師範學院之文教用地，被告等人使用系爭土地，造成原告
      之損害，絕非係養殖之租金所可比擬，且本件原告所據以請求之公告地價每平
      方尺僅六十五元而已，已屬偏低，原告主張依公告地價年息百分之五計算之相
      當於一年租金之損害，應屬相當。台灣高等法院台南分院八十九年度重上字第
      一號判決，與本件情形相同，關於不當得利之標準，亦係如此計算，請予審酌
      。
三、證據：提出土地登記簿謄本、土地登記謄本、地價謄本、本院八十六年度訴字第
    一八二九號及臺灣高等法院臺南分院八十七年度重上字第一二四號請求侵權行為
    損害賠償事件民事判決影本、本院八十七年度重訴字第三八五號請求返所有物事
    件民事判決影本、臺灣高等法院臺南分院八十七年度重上字第一號請求返所有物
    事件民事判決影本、台南縣有地七股新生段民事移送法院佔墾漁塭業者名冊、台
    南縣政府七十一年二月二十四日七十一府建水字第一九六一八號函影本、臺灣省
    政府建設廳會議紀錄影本、台南縣政府七十五年十月一日七五府建水字第一一五
    二九九號函影本、財政部八十二年四月二十三日台八十二財字第一一一五三號函
    影本、台南縣政府八十九年十月十二日八七府建工字第一六六三六一號函影本、
    八十九年十一月七日八九府建工字第一八０七三四號函影本、九十年一月二十九
    日九十府財產字第八五五八號函影本、臺灣省政府七十三年一月五日七三府建水
    字第一一六五八一號函影本為證。
乙、被告方面：
一、聲明：求為判決駁回原告之訴；如受不利判決，願供擔保請准宣告免為假執行。
二、陳述：
（一）按系爭台南縣七股鄉○○段六九之三、之三四、之三五等地號土地，原為曾文
      溪行水區域內之河川新生地，屬未登錄地，雖於八十一年一月三日辦理第一次
      登記，登記所有權人為台南縣，而由原告擔任所有權人之管理機關。惟查：
      (1)被告等人開墾系爭土地供養殖業使用已有數十年，在六十三年間復透過省議
        員向省政府陳情，台灣省政府答以：「暫以局部變更曾文溪出海口地區引水
        區域線，在未測量前請台南縣政府酌情處理，並依據目前耕作與漁塭狀況，
        不得再繼續擴大，以免爾後勘測時農漁民遭受無謂損失，經核可行准予照辦
        」。
    (2)省水利局復於七十年間同意現有漁塭戶立具切結書聽候政府規劃，被告乃依
        省水利局指示，立具切結書並由　鈞院公證處認證在案；嗣於七十年發生九
        三水災大水沖壞被告等養殖戶圍築之漁塭，經被告等人陳情後，原告同意准
        予持有切結書之魚塭業主機械由原告或七股鄉公所派定之監督人員進入修復
        。
    (3)此外，原告在七十五年間復與被告等人進行開發協調會，會中達成協調結論
        ：「縣府確認現有漁塭之使用人為合法權益人」。
      (4)綜上諸節，被告占有系爭土地供養殖漁塭使用，既已先得台灣省政府水利局
        之同意並立具切結書，復經原告確認為合法權益人，在九三水災之後原告並
        同意被告僱用機械進入系爭土地修復漁塭，而繼續使用迄今，則被告當非無
        權佔有使用系爭土地。從而，原告依據民法第七百六十七條及一百七十九條
        之規定提起本訴，洵無理由。
    (5)尤其民法第七百六十七條規定物所有權人雖擁有物上請求權；惟查被告等於
        日據時代即承繼先人占有使用系爭土地，其占有皆在原告八十一年元月取得
        所有權之前，原告是否即得引用民法第七百五十六條物上請求權之規定排除
        侵害即非無疑問。
（二）台灣省政府在前函文中明確表示：「暫以局部變更曾文溪出海口地區引水區域
      線，在未測量前請台南縣政府酌情處理，並依據目前耕作與漁塭狀況，不得再
      繼續擴大，以免爾後勘測時農漁民遭受無謂損失，經核可行准予照辦」；省水
      利局復於七十年間同意現有漁塭戶立具切結書聽候政府規劃，被告等乃依省水
      利局指示，立具切結書並由　鈞院公證處認證在案。足見，原告機關早已同意
      被告等人在系爭土地上繼續為養殖之行為。另從原告機關在七十一年二月十六
      日七十一府建水字第一四三一九號函記載，「經協調結果同意該項漁塭業主修
      復，在法線一六００公尺以外被沖失魚塭，請　貴部在本月底前准予有切結
      書之魚塭業主機械由本府或七股鄉公所派定久監督人員進入修復」等語，亦可
      看出，原告機關確實已同意被告等人在系爭土地上為使用之行為。否則，原告
      機關豈會函知南警部（時為戒嚴時期，河川仍由警備總部派兵駐守之），請求
      該部准予持有切結書之業主在相關人監督下進入系爭土地修復漁塭。
（三）綜上諸節，原告自陳，被告等人早在六十二年前後，即已經原告機關許可，合
      法使用系爭土地，嗣經原告機關撤銷許可，然原告亦有同意被告等人在維持現
      狀絕對不准擅自擴大之情形下，進入系爭土地繼續為養殖行為，雖原告機關因
      內部人員更迭，或與其上級機關之連繫，容有疏失之處，但此為原告機關內部
      行政管理事項，仍不得據此對抗被告等善意之使用人。
（四）按使用借貨乃債權契約，非物權契約。而稱使用借貸者，謂當事人約定，一方
      以物，無償貸與他方使用，他方使用後，返還其物之契約（民法第四百六十四
      條參照）。本件台灣省政府早於六十三年便已同意「暫以局部變更曾文溪出海
      口地區引水區域線，在未測量前請台南縣政府酌情處理，並依據目前耕作與漁
      塭狀況，不得再繼續擴大，以免爾後勘測時農漁業遭受無謂損失，經核可行准
      予照辦」；省水利局復於七十年間同意現有漁塭戶立具切結書聽候政府規劃興
      築完畢後合理處理，被告等乃依省水利局指示，立具切結書並由　鈞院公證處
      認證在案。足見，原告機關早已同意被告等人在系爭土地上繼續為養殖之行為
      ，直到「政府規劃興築完畢後合理處理」為止。故原告如欲取回系爭土地，自
      應就「政府規劃興築完畢」之解除條件已成就之事實負舉證責任（民法第九十
      九條、第一百零一條第二項參照）。然而，原告顯然未謹盡舉證責任。則被告
      自可繼續使用，自非無權占有。
（五）被告等已占用系爭土地數十年，原告並於七十一年間已公證同意被告繼續占用
      養殖，因而被告占用應有當之權源，雖原告曾於七十六年三月下旬實施拆除，
      但未徹底拆除，僅象徵性地破壞魚塭、切斷電源、關閉水門，並未完全排除被
      告對於上開土地之實力支配，被告之占有未曾中斷，故原告之請求權已因罹於
      時效而消滅。而關於被告所抗辯其等占有七股河川土地已數十年，原告並於七
      十一年間已公證同意其等繼續占用養殖，其等占用自有正當權源，有臺灣臺南
      地方法院檢察署六十四年度偵字第二四五四、三三五四號不起訴處分書、臺灣
      省政府六十三年十二月三十日府建字第一三一二一四號函、臺灣省水利局七十
      年十月二十日水政字第四七七六七號函、同年十一月四日水政字第五一０三五
      號函、台南縣政府七十一年十一月十六日府建水字第一四三一九號函、臺灣省
      政府建設廳七十五年十一月二十一日建六字第三０九七０一號函所附「為蔡縛
      先生等請願速將曾文溪七股河川新生地轉售或出租予現有養殖戶協調會會議紀
      錄」，暨台南縣河川公地種植使用許可書、認證書、切結書及曾文溪七股河川
      新生地魚塭區開發協調會會議紀錄、及認證書、切結書等影本各一件在卷可稽
      （見鈞院所函調之刑事卷內），原告對該函件之真正並不爭執，則依該函件所
      示，原告係有條件同意其等使用該魚塭地，被告此部分主張堪信為真實。從而
      ，被告此一占有行為，已逾十年追訴時效，亦經刑事案件為免訴之判決確定，
      上情揭櫫於臺灣高等法院台南分院八十七年度重上字第一二四號判決理由中。
（六）又按，因侵權行為所生損害賠償請求權，自請求權人知有損害及賠償義務人起
      ，二年間不行使而消滅，自有侵權行為時起，逾十年者亦同，民法第一百九十
      七條定有明文。本件原告於七十六年三月二十八日所為之強制執行程序，既係
      未徹底執行，僅象徵性地破壞魚塭堤防、切斷電源、關閉水門即公告不得再擅
      自養殖，並未將被告養殖於魚塭內之魚蝦、或養殖器具拆除遷移，以致未完全
      排除被告對系爭魚塭土地之事實上支配能力，而按占有事實，為狀態之繼續，
      而非行為繼續，故其占有之時效起算，應自最初占有行為完成時起算。則被告
      之占用時間，應自其等最初占用魚塭土地之時間起算，距原告提起本件民事訴
      訟時，均已逾十年以上，有如前述，被告自得拒絕給付之，被告等既為時效之
      抗辯，並拒絕給付，於法自屬有據。
（七）又系爭土地乃養殖耕地，有農地三七五減租條例之適用：
    (1)按耕地三七五減租條例第二條規定「耕地地租租額，不得超過主要作物正產
        品全收穫總量千分之三百七十五」，而行政法院四十五年判字第八十三號判
        例則謂「耕地三七五減租條例第一條載明本條例本規定者，依土地法之規定
        。土地法第一０六條第一項所稱耕地租用，係指約定支付地租使用他人之農
        地而言。又第二項載明前項耕地包括漁牧，依此規定，對於養漁池之租用，
        自亦有該條例之適用」；從而，在系爭土地上從事養殖漁業，縱認被告等獲
        有相當於租金之不當利益者，亦應據之認定被告等係獲有相當於耕地三七五
        減租條例所規定「耕地地租租額，不得超過主要作物正產品全收穫總量千分
        之三百七十五」之地租之不當利益，而不應認定被告等係獲有相當於一般基
        地租賃之申報地價年息百之五之租金之不當利益。
    (2)又查台南縣公地養殖魚塭之收穫量標準，十二等則之養地，其魚貨量每年每
        公頃以五百二十公斤計，以千分二五０計算，其每公頃應繳之數量為一百三
        十公斤，折合二百十八台斤（一台斤等於零點五九六八公斤）；民眾承租縣
        府經營之台南縣七股魚塭從事養殖，依租賃契約第四條約定，租額折算代金
        標準係按佳里、七股、新營三魚市場每年八月十一日至八月二十日虱目魚批
        發平均市價折扣百分之二十計算，又縣政府經管之七股國有養殖用地虱目魚
        平均每台斤收租價，八十二年以前已無資料，依八十三年魚價計算，八十三
        年則為每台斤（下同）二十一點二五元，八十四年無資料，依八十三年魚價
        計算，八十五年為二九點０五元，八十六年為二二點七四元，八十七年為十
        八點九六元，八十八年為二四點八元。因此，縱使被告應負不當得利返還責
        任，亦應採此計算方式，而非按原告之主張計算之，有臺灣高等法院台南分
        院八十八年度重上字第九九號民事判決可供參考。
（八）又被告並不知道原告於七十五年三月二十八日進行拆除，雖然當時魚塭曾遭破
      壞，但並不影響被告之墾耕，台灣高等法院台南分院八十七年度重上字第一二
      四號亦認定原告並未解除被告之占有。又被告並不識字，所以亦不知道現場有
      立牌子公告被告不得再繼續使用之情事。因此被告占有系爭土地之管領支配實
      力未曾變動。
（九）又原告主張被告無權占有，原告原得請求侵權行為損害賠償，已經台灣高等法
      院台南分院二審判決敗訴確定。原告乃改以相當於租金之不當得利法律關係為
      請求並主張五年時效。惟民法第一百二十六條關於租金請求權時效固為五年。
      然而，該法律乃應適用於本有租賃關係存在，而租約已終止，承租人仍佔有租
      賃物方有其適用。本件原告既否認被告有承租權存在，自不得以原訴判決確定
      後，復援引民法第一百二十六條之規定主張五年時效相當於租金之不當得利。
（十）綜上所述，原告自陳，被告等人早在六十二年前後，即已經原告機關許可，合
      法使用系爭土地，嗣經原告機關撤銷許可，然原告亦有同意被告等人在維持現
      狀絕對不准擅自擴大之情形下，進入系爭土地繼續為養殖行為，雖原告機關因
      內部人員更迭，或與其上級關之連繫，容有疏失之處，但此為原告機關內部行
      政管理事項，仍不得據此對抗被告等善意之使用人。固被告仍有權使用系爭土
      地，自無無權占有問題，亦無不當得利之情事。
三、證據：提出台灣高等法院台南分院八十七年度重上字一二四號請求侵權行為損害
    賠償事件民事判決、臺灣台南地方法院檢察署六十四年度偵字第二四五四、三三
    五四號不起訴處份書、臺灣省政府六十三年十二月三十日府建字第一三一二一四
    號函、臺灣省水利局七十年十月二十日水政字第四七七六七號函、同年十一月四
    日水政字第五一０三五號函、臺南縣政府七十一年十一月十六日府建水字第一四
    三一九號、臺灣省政府建設廳七十五年十一月二十一日建六字第三０九七０一號
    函所附「為蔡縛先生等請願迅將曾文溪七股河川新生地轉售或出租予現有養殖戶
    協調會會議記錄」，暨臺南縣河川公地種植使用許可書、認證書、切結書及曾文
    溪七股河川新生地魚塭區開發協調會會議紀錄影本、及認證書影本、切結書、臺
    灣高等法院臺南分院八十八年度重上字第九九號請求返還所有物事件民事判決（
    以上均影本）等件為證。
丙、本院依職權調閱本院八十六年度訴字第一八二九號請求侵權行為損害賠償事件民
    事歷審卷宗；另履勘現場，並囑託台南縣佳里地政事務所測量並繪製複丈成果圖
    。
    理    由
甲、程序方面：
一、原告起訴時其法定代理人原為陳唐山，嗣於訴訟程序進行中變更戊○○，經其現
    任法定代理人戊○○於九十一年一月二十九日以書狀聲明承受訴訟，核無不合，
    先予敘明。
二、查本件原告起訴請求被告回復原狀、返還土地，其訴訟標的係本於民法第七百六
    十七條所有物返還請求權及不當得利返還請求權，此與本院八十六年度訴字第一
    八二九號、臺灣高等法院台南分院八十七年度重上字第一二四號請求侵權行為損
    害賠償事件不同。故上開二案訴訟標的不同，並非同一事件，原告提起本訴，自
    無重複起訴之問題。被告抗辯原告提起本訴違反一事不再理之原則並欠缺保護必
    要云云，顯無可採。原告提起本訴，應屬合法。
乙、得心證之理由：
一、本件原告主張坐落台南縣七股鄉○○段六九之三、六九之七地號土地（下稱系爭
    土地）係屬河川新生地，於八十年一月三日辦理第一次登記，登記所有權人為台
    南縣，原告則為所有權人之管理機關，惟被告丙○○等人未經原告之同意，即擅
    自分別在上開土地上如附表所示編號十七至十九（即附圖編號Ａ）、編號三二至
    三九（即附圖編號Ｂ）、編號四二至四六（即附圖編號Ｃ）、編號八四及八六（
    即附圖編號Ｄ、Ｅ）、編號一０四及一０五（即附圖編號Ｆ）部分圍築土堤，設
    置魚塭，並於魚塭池內從事鹽水養殖，同時為從事養殖，被告乙○○、丙○○、
    甲○○等人並在魚塭內原告所管理之土地上搭蓋塭寮建物，原告於八十五年五月
    間進行土地清查，被告於同年八十五年五月三十日簽立確認書，確認伊等在上開
    土地內，佔用如附圖所示之處之土地，從事漁塭之經營養殖。原告多次要求被告
    自行拆除違法佔用之魚塭，將土地返還，但被告均置之不理。本件被告占有上開
    土地，乃係私自佔墾，並未經原告之同意，故其占有無法律上之權源，為無權占
    有，原告為管理機關，自得本於使用管理機關行使所有權人之權利，依民法第七
    百六十七條規定，請求被告將佔用物拆除，將土地返還原告。又被告無權占用系
    爭土地從事養殖，顯係無法律上之原因而受有利益，致原告無法管理使用系爭土
    地，受有相當於租金之損害，原告自得本於不當得利法律關係請求返還相當於租
    金之損害，爰求為判決如聲明所示。
二、被告則以：其等之祖先更早在日據時期即已在系爭土地上開墾養殖，依據臺灣省
    政府函文明確表示：「暫以局部變更曾文溪出海口地區引水區域線，在未測量前
    請台南縣政府酌情處理，並依據目前耕作與魚塭狀況，不得再繼續擴大，以免爾
    後勘測時農漁民遭受無謂損失，經核可行准予照辦」；省水利局復於七十年十一
    月四日同意現有魚塭戶立具切結書聽候政府規劃興築完畢後合理處理。原告機關
    在七十一年二月十六日七十一府建水字第一四三一九號函示：「經協調結果同意
    該項魚塭業主修復，在法線一六００公尺以外被沖失魚塭，請貴部在本二月底前
    准予持有切結書之魚塭業主機械由本府或七股鄉公所派定之監督人員進入修復」
    等語，被告已依水利局指示立具切結書，況原告在七十五年五月間與被告等人進
    行開發協調會，會中達成協調結論：「縣府確認現有魚塭之使用人為合法權益人
    」，足見被告已經原告機關許可，合法使用系爭土地，嗣經原告機關撤銷許可，
    然原告亦有同意被告等人在維持現狀絕對不准擅自擴大之情形下，進入系爭土地
    繼續為養殖行為，雖原告機關因內部人員更迭，或與其上級機關之連繫，容有疏
    失之處，但此為原告機關內部行政管理事項，仍不得據此對抗被告等善意之使用
    人；且原告確實同意被告等人於系爭土地上使用，係本於被告等養殖戶歷次與原
    告機關協商之結論，而有雙方合意之情事，並非所謂公法上效果之單方行政行為
    ；又原告機關早已同意被告等人在系爭土地上繼續為養殖之行為，直到「政府規
    劃興築完畢後合理處理」為止，並以此為解除條件。兩造據此成立附解除條件之
    使用借貸契約，故被告等人自有權占有，原告如欲取回系爭土地，應證明「政府
    規劃興築完畢」之解除條件已成就，其請求被告等拆除漁塭，返還土地，並無所
    據等語資為抗辯。
三、原告主張系爭土地為台南縣所有，原告為管理機關，現土地遭被告分別占有使用
    ，被告丙○○占有如附圖所示編號Ｃ及Ｃ之一部分，編號Ｃ部分土地現蓋有漁塭
    、編號Ｃ之一土地上蓋有塭寮；被告丁○○占有如附圖所示編號Ａ、Ｆ部分，編
    號Ａ部分土地現蓋有漁塭、編號Ｆ土地上蓋有地上物；被告乙○○占有如附圖所
    示編號Ｂ、Ｂ之一及Ｂ之二部分，編號Ｂ部分土地現蓋有為漁塭、編號Ｂ之一及
    編號Ｂ之二土地上蓋有塭寮；被告甲○○占有如附圖所示編號Ｄ、Ｅ、Ｅ之一部
    分，編號Ｄ部分土地現蓋有為魚塭、編號Ｅ部分土地蓋有地上物、編號Ｅ之一部
    分土地上蓋有塭寮等事實，業據原告提出土地登記簿謄本、確認書影本等件為證
    ，並經本院會同台南縣佳里地政事務所測量人員履勘現場屬實，分別製有勘驗筆
    錄及土地複丈成果圖在卷可按，復為被告所不爭執，堪信為真實。惟被告否認其
    等係無權占有云云，並以前開各情詞置辯，惟查：
（一）按省（市）、縣（市）各級主管機關辦理水利事業，於不牴觸本法範圍內，得
      訂定單行章則，但應報上級主管機關，水利法第十條定有明文。臺灣省政府為
      管理轄內河川，乃依水利法第十條之授權，訂頒臺灣省河川管理規則。依該規
      則規定，河川區域（指水利法施行細則第一百三十八條所稱水道防護範圍及河
      口區）土地之管理，為河川管理範圍之一（同規則第二項第五款），而河川區
      域內、治理計畫線範圍內或堤防預定線內之公有土地，均屬河川公地（規則第
      四條第九款）。在河川區域內為種植植物者。施設、改建、修復或拆除建
      造物者。採取土石者。流放或浮置竹、木者。掘鑿、埋填或爆炸岩石者
      。高灘地美、綠化使用者。其他與河川管理有關之使用行為者，應向河川
      管理機關申請許可（規則第三十四條）。河川公地使用人有全部或部分變更許
      可使用內容者，撤銷其許可（規則第三十五條第五款）。故使用河川公地，需
      向主管機關申請許可，此一許可行為，乃係行政機關基於職權所為公法上單方
      行為，即便使用人須負擔一定之費用，乃屬賦稅或規費之性質，非行政機關立
      於私法主體之地位，所從事之一般私法上之契約行為甚明（行政法院七十一年
      度判字第一一六七號判決參照）。
（二）復按主管機關為保護水道，應禁止左列事項：二、在行水區內圍築魚塭、插吊
      蚵及其他養殖行為。水利法第七十八條第一項第二款亦有明文。又依同法施行
      細則第一百四十二條規定，上條所稱行水區，係指左列：一、已築有堤防者，
      為二堤之間之土地。查系爭土地為位於舊七股堤防外側（嗣後堤防外再形成之
      河川新生地），查系爭河川新生地於七十四年十月間固已完成新堤，但原北河
      堤並未廢除，依上開規則第十條第一項之規定，河川區域之劃定與變更須經核
      定公告，並函送有關機關公開閱覽。而在舊河堤未廢除之前，所謂兩堤之間，
      自係指原有河堤而言。則所謂行水區域，仍為原來認定所拘束。而新堤完成係
      於七十六年間始經原告驗收，該河川區域之劃定與變更，斯時尚未辦理核定公
      告手續。堪認原告主張系爭河川新生地仍屬前揭水利法施行細則第一百四十二
      條所稱之行水區域，依法不得圍築魚塭及其他養殖行為屬實，此點亦經行政法
      院以七十七年度判字第八七０號及七十七年度判字第一七０二號確定判決於理
      由中所認定，有本院依職權取調上開行政法院判決書影本各一份附卷可稽。被
      告對原告主張系爭土地位於行水區域內一點，亦未予爭執。則系爭土地既位於
      行水區域內，參照上開規則之規定，被告使用系爭土地，自需向主管機關即原
      告申請許可，惟禁止圍築魚塭、插吊蚵及其他養殖行為。
（三）次查主管機關即原告於六十二年前後，曾就部分新生地發給河川地使用許可書
      ，許可農民種植低莖作物使用，然於使用許可書第四條第四款即明定私自變更
      許可使用行為即撤銷其許可。其第三條第一款更有建造或圍築魚塭，即予禁止
      或取締（行政法院七十七年度判字第八七０號判決書第十二頁第四、五行參照
      ）之明文記載，該許可之行為以二年或三年為期，核其性質係屬公法上之單方
      行政行為，為行政處分，已如前所述。嗣後受許可者，竟違背許可之規定，紛
      紛違反使用許可擅自挖掘成為漁塭，並自行擴大占用面積，多數並輾轉轉售圖
      利，故嗣後原告即未再有許可之行為並將許可撤銷。嗣省議員謝崑山於臺灣省
      議會第五屆第三次大會提案，建請臺灣省政府：「曾文水庫完成後，曾文溪流
      量減少，下游河川浮地甚多，請重新訂河川法線，開放農民耕作，以利增產」
      等語。臺灣省政府乃於六十三年十二月三十日以府建水字第一三一二一四號函
      復臺灣省議會辦理情形，其內容為：「關於曾文溪出海口與七股魚塭堤防水面
      河川地放寬一案，茲准經濟部六三．十二．二．經水字第三０七五號函復，略
      以：『請就該溪實際情況迅速予變更引水區域線，以免水越南北二岸發生利害
      衝突』。本案經交水利局簽稱：『六十四年度河川境界．．．工作，目前正依
      計畫分別勘測新竹．．溪及高雄縣後勁溪、前鎮溪．．．四溪，在年度預算與
      人力，均無法配合辦理，擬預訂在六十五年度中編列預算，．，再按照貴會建
      議，暫以局部變更曾文溪出海口地區引水區域線，在未（勘測前）由臺南縣政
      府酌情處理，並依據目前耕作與魚塭狀況，不得再．．擴大，以免日後勘測時
      農漁民遭受無謂損失』。副本抄送臺南縣政府依照水利局所簽意見辦理。」等
      語，有上開函文影本附卷足憑。觀之函文意旨僅在表示就省議會請求訂定河川
      法線，開放農民耕作一節，省政府水利局現尚無人力、預算從事勘界畫線，故
      先暫以局部變更曾文溪出海口地區引水區域線，待將來勘測時會考慮省議會之
      建議，並請原告依水利局意見辦理，維持現狀以待省府處理、勿使漁民擴大占
      用範圍，以免日後遭拆除受無謂損害，但同時為了避免農漁民誤以為政府將暫
      時不拆除違法，擅自再擴大經營面積，增加政府施政困擾，乃附以但書謂：「
      依據目前耕作與魚塭狀況，不得再．．．擴大，以免日後勘測時農漁民遭受無
      謂損失」。故臺灣省政府此一函文內容，只是希望原告及農漁民雙方均保持現
      狀，等待政府將來編列預算、人力處理。然佔用之農漁民其使用許可既經原告
      撤銷，其等繼續占有土地，已屬無權占有。足認臺灣省政府此一函文之內容，
      其實只是要求原告對於農漁民無權占有之事實，暫時漠視不管，但並未積極地
      表示許可農漁民使用系爭土地，更難謂有何貸與之意思表示甚明。
（四）迄至七十年間發生「九三」水災，曾文溪行水區流水氾濫，不但摧毀濫墾魚塭
      ，原告之七股魚塭堤防亦崩潰造成損害，濫墾魚塭戶透過民意代表陳情要求修
      復流失之塭池，省水利局遂以七十年十一月四日七十水政字第五一０三五號函
      知原告，其內容為：「一、‧‧‧該地區已列為曾文溪七股河川新生地規劃方
      案優先辦理。‧‧三、七股河川地現有違法魚塭區請貴府協調漁民等確實而有
      效維持現狀與現有魚塭戶絕對不准擅自擴大，並繪圖拍照片留存備查再由現有
      魚塭戶立具切結書聽候政府規劃興築完畢後合理處理。否則，在規劃方案未完
      成前一經發覺私自擴大擅行違築魚塭，政府立即辦理第二期強制全面執行拆除
      剷平工作，不得有任何異議」等語，亦經被告提出該函件存卷足佐。顯然臺灣
      省政府因其前函（六十三年十二月三十日府建水字第一三一二一四號）所允於
      六十五年度編列預算、人員，局部變更曾文溪出海口地區引水區域線之計劃並
      未如期完成，而原告於災後又拒絕違法濫墾戶修復原有魚塭，省水利局始以『
      該地區已列為曾文溪七股河川地新生地規劃方案「優先處理」』答覆，將其列
      為優先處理對象、待規劃興築完畢之後，再行「合理處理」。在此之前，仍要
      求佔用之漁民立具切結書，維持現狀，不再擴大經營面積，以待政府將來合理
      之處理。此一函文內容與上開臺灣省政府函文內容實無二致，仍係在政府為規
      劃完成合理處理前，現有違法魚塭不得私自擴大，應維持現狀，並非積極地許
      可漁民使用河川公地，更無對特定對象成立使用借貸之意。因之，該函件亦不
      足為被告占有系爭土地之合法依據。
（五）嗣後原告與違法養殖戶協調結果，達成暫同意養殖戶向七股鄉公所提出經公證
      之切結書後，可修復擬定法線一六○○公尺外沖失漁塭。惟經民意代表要求，
      水利局同意恢復一六○○公尺外之魚塭範圍，原告知情後，即以七十一二月十
      六日建水字第一四三一九號函知漁民可進行修復魚塭，此一同意函，核屬許可
      含被告在內之違法養殖業者，在河川地從事養殖之行政處分。然原告辦理中，
      即接獲臺灣省政府建設廳七十一年二月十五日建水字第七八七三號函示：「七
      股漁民請求將沖毀之魚塭准其復原一事，在不影響排洪原則下，由縣府斟酌實
      際狀況自行處理」，原告鑑於曾文溪為主要河川，依台灣省河川管理規則規定
      ，為屬於省府管轄範圍，若省府未將河寬一六００公尺法線核定實施，漁民於
      行水區內從事漁塭養殖工作，自影響排洪。故原告旋於七十一年二月二十四日
      以七十一府建水字第一九六一八號函通知濫墾戶不准修復魚塭，則原告前所許
      可修復之行政處分（七十一年二月十六日之行政處分），自已因實質違法而為
      前揭七十一年二月二十四日之行政處分所撤銷。台灣省建設廳各河川違法魚塭
      處理督導考核小組亦於七十一年七月十四日決議原則上應全面拆除剷平，有該
      次會議紀錄足證。嗣原告並先後三次於七十二年六月一日以七二府建水字第五
      七００五號、七十五年一月十七日七五府建水字第四九九號、同年十月一日七
      五府建水字第一一五二九九號公告及七十三年二月九日七三府建水字第一一六
      七０號、七十五年十二月二十日七五府建水字第一五一五五九號二次分別函告
      嚴禁繼續使用，並限期自行遷移，養殖戶請願請暫緩拆除，原告未予同意，部
      分業者乃提起訴願、再訴願遞遭決定駁回，又提起行政訴訟，案經行政法院判
      決及再審判決將該案駁回等事實，有上開行政法院七十七年五月二十六日七十
      七年度判字第八七０號、七十七年判字第一七二○號再審判決可按，是原告雖
      曾於七十一年許可違法業者修復魚塭，惟又因該許可影響排洪且有違水利法規
      定而予以撤銷，該撤銷行政處分亦經行政法院認定並無違法可言，是漁民繼續
      佔有系爭土地，仍係未經許可，而無合法之權源。
（六）被告另抗辯兩造曾於七十五年間進行開發協調會，會中達成協調結論（三）：
      「縣府確認現有魚塭之使用人為合法權益人」等語。惟為原告所否認，參佐上
      開會議紀錄附註欄內亦載有「以上各點事實與縣府斷章取義之紀錄有出入」等
      語，自難以此證明原告曾有如上確認之表示。且縱原告於斯時確認被告等有合
      法之使用權，該權源為何亦未經說明，應係暫時不予拆除之意，而難解為與本
      件被告有所謂使用借貸契約之合意存在。
（七）又所謂使用借貸者，謂當事人約定，一方以物，無償貸與他方使用，他方於使
      用後，返還其物之契約，民法第四百六十四條固有明定。由上述知，許可使用
      河川公地之行為，係行政機關基於職權所為公法上單方行為，並非行政機關立
      於私法主體之地位，所從事之一般私法上之契約行為。前揭臺灣省政府六十三
      年十二月三十日府建水字第一三一二一四號函雖謂：「暫以局部變更曾文溪出
      海口地區引水區域線，在未（勘測前）由臺南縣政府酌情處理，並依據目前耕
      作與魚塭狀況，不得再．．擴大，以免日後勘測時農漁民遭受無謂損失」。省
      水利局七十年十一月四日七十水政字第五一０三五號函，雖亦知照原告：「請
      貴府協調漁民等確實而有效維持現狀與現有魚塭戶絕對不准擅自擴大，並繪圖
      拍照片留存備查再由現有魚塭戶立具切結書聽候政府規劃興築完畢後合理處理
      」等語。均只是要求漁民等待政府將來合理之處理，並未積極地許可漁民使用
      河川公地。至原告七一年二月十六日七十一府建水字第一四三一九號函雖許可
      漁民修復流失之魚塭，然旋經原告於七十一年二月二十四日以七十一府建水字
      第一九六一八號函撤銷。漁民繼續佔有系爭土地，仍係未經許可，原告迭次於
      七十二年至七十五年間公告禁止占用人再繼續使用系爭土地，或函通知漁塭業
      者遷出交還土地，並於七十六年三月間以行政執行之手段進行漁塭之拆除工作
      ，經佔用戶等以有合法佔用權源提起行政救濟程序，亦為行政法院駁回確定。
      故原告未曾表示同意就特定標的物即系爭土地，無償借與特定之被告等人使用
      之意思存在，至為顯然，更遑論兩造有達成「以政府規劃興築完畢」為解除條
      件之使用借貸契約之合意；是被告占用系爭土地即無合法之權源。況縱使系爭
      土地有使用借貸關係，亦因原告之上開公告禁止及執行而終止。且七十一年經
      過全盤檢討後，省府已決議將漁塭全部剷除，佔用漁民自不得提出任何之異議
      ，當然應將土地返還，再本件系爭土地，基於有效開發利用土地，原告已規劃
      將撥付國立臺南師範學院成立分院，被告上開之抗辯顯無所據。被告以上開函
      件內容辯稱兩造之間有附解除條件之使用借貸關係，或原告有何同意被告占用
      之行為云云，亦無可取。
（八）綜上所述，被告均無法證明其占有系爭土地有何合法之權源，且本件原告起訴
      請求被告回復原狀、返還土地，其訴訟標的係本於民法第七百六十七條所有物
      返還請求權及不當得利返還請求權，與侵權行為之法律關係無涉，被告以侵權
      行為之法律關係為時效之抗辯，與本件原告主張之法律關係及請求權無關，自
      無可採，是以原告本於所有權之作用，請求被告拆除魚塭，返還占用之土地，
      為有理由，應予准許。
三、復按無法律上之原因而受利益，致他人受有損害者，應返還其利益，民法第一百
    七十九條定有明文。而無權占有他人之土地，可能獲得相當租金之利益，為社會
    通常之觀念，最高法院六十一年台上字第一六九五號著有判例可參。經查本件被
    告無權占用系爭土地從事養殖，顯係無法律上之原因而受有利益，致原告無法管
    理使用系爭土地，受有相當於租金之損害，則原告請求被告應賠償不當得利之損
    害，自屬有據。又原告主張本件不當得利損害金之計算，應審酌一般國有地及省
    有地之出租，其租金率係依土地申報地價年息百分之五計收租金，本件不當得利
    損害金應依上述標準計算；被告則抗辯其在系爭土地上從事養殖漁業，縱認被告
    等獲有相當於租金之不當利益者，亦應據之認定被告等係獲有相當於耕地三七五
    減租條例所規定「耕地地租租額，不得超過主要作物正產品全收穫總量千分之三
    百七十五」之地租之不當利益，而不應認定被告等係獲有相當於一般基地租賃之
    申報地價年息百之五之租金之不當利益等語。本件原告雖主張主張按國有出租基
    地，一律依照土地申報地價年息百分之五計收相當於租金之損害賠償，惟查，系
    爭土地現編列地目為「養」，屬養殖用地，又被上訴人請求者為八十四年一月一
    日起至八十八年十二月三十日二年十二月二十日止相當於租金之不當得利；而行
    政法院四十五年判字第八十三號判例謂「耕地三七五減租條例第一條載明本條例
    未規定者，依土地法之規定。土地法第一０六條第一項所稱耕地租用，係指約定
    支付地租使用他人之農地而言。又第二項載明前項耕地包括漁牧，依此規定，對
    於養漁池之租用，自亦有該條例之適用」，又依農業發展條例第二十條第二項規
    定：「本條例中華民國八十九年一月四日修正施行前已依耕地三七五減租條例，
    或已依土地法及其他法律之規定訂定租約者，除出租人及承租人另有約定者外，
    其權利義務關係、租約之續約、修正及終止，悉依該法律之規定。」是當時若訂
    立耕地租約仍有耕地三七五減租條例之適用，而耕地三七五減租條例第二條第一
    項規定「耕地地租租額，不得超過主要作物正產品全年收穫總量千分之三百七十
    五；原約定地租超過千分之三百七十五者，減為千分之三百七十五；：：原定地
    租不及千分之三百七十五者，不得增加。」。又查，依原告所提出之台南縣公地
    各地目正產物收穫量及租額標準表所示，租額為百分之二十五；又與財政部八十
    七年四月二日八七台財產二字第八七００六六四五函所示：在耕地三七五減租條
    例施行區域內國有出租耕地，按主要作物正產品全年收穫總量千分之二百五十計
    收租金之情形相符；按耕地三七五減租條例第二條規定，原約定地租不及千分之
    三百七十五者，不得增加。是本件計算被告利用系爭土地養殖魚類所獲得相當於
    租金之不當得利時，應依照上開條例第二條對法定租金上限之規定，按原約定地
    租千分之二百五十計算。
四、查台南縣公地養殖魚塭之收穫量標準，十二等則之養地，其魚貨量每年每公頃以
    五百二十公斤計，以千分之二五０計算，其每公頃應繳之數量為一百三十公斤，
    折合二百十八台斤（一台斤等於零點五九六八公斤）；又依台南縣政府八十九年
    十月十二日八十七府建工字第一六六三六一號函及其附件所示，民眾承租縣府經
    營之台南縣七股魚塭從事養殖，依租賃契約第四條約定，租額折算代金標準係按
    佳里、七股、新營三魚市場每年八月十一日至八月二十日虱目魚批發平均市價折
    扣百分之二十計算，再依台南縣政府八十九年十一月七日八九府建工字第一八０
    七三四號函及八十九年十月十二日八七府建工字第一六六三六一號所示，縣政府
    經管之七股國有養殖用地虱目魚平均每台斤收租價，依八十三年魚價計算，八十
    三年則為每台斤（下同）二十一點二五元，八十四年無資料，八十五年為二九點
    ０五元，八十六年為二二點七四元，八十七年為十八點九六元，八十八年為二四
    點八元，有台南縣政府上開函文影本附卷可稽，八十四年因無資料，經兩造於本
    院九十年十二月二十七日言詞辯論時協議以八十三年度與八十五年度之平均值計
    算，即平均市價為每台斤三十一點四四元，收租價為每台斤二十五點一五元，故
    被告等自八十四年一月一日起至八十八年十二月三十一日止占用五年所獲致之不
    當得利為：
（一）被告丙○○占用面積為二點八三０一五一公頃，所得之利益為七萬四千零二十
      五元（計算式詳如附表一所載）。
（二）被告丁○○占用面積為一點三八七四七五公頃，所得之利益為三萬六千五百零
      八元。（計算式詳如附表二所載）。
（三）被告乙○○占用面積為二點０六六九九九公頃，所得之利益為五萬四千三百八
      十九元（計算式詳如附表三所載）。
（四）被告甲○○占用面積為三點三九七七八五公頃尺），所得之利益為八萬九千四
      百零五元（計算式詳如附表四所載）。
    原告得請求上開相當租金之損害金及自起訴狀繕本分別送達被告後之八十九年一
    月二十五日起至清償日止按週年利率百分之五計算之利息，亦有理由，俱應准許
    。
五、兩造其餘攻擊防禦方法，於判決結果已不生影響，爰不逐一論述，併予敘明。
六、兩造陳明願供擔保，聲請宣告假執行或免為假執行，經核原告勝訴部份，合於法
    律規定，爰分別酌定相當之擔保金額宣告之；原告其餘假執行之聲請，因訴之駁
    回而失所依據，不予准許。
七、結論：原告之訴為一部有理由，一部無理由，依民事訴訟法第七十九條但書、第
    八十五條第一項後段，第三百九十條第二項，判決如主文。
中　　　華　　　民　　　國　　九十一　　年　　　二　　　月　　十八　　　日
                                臺灣臺南地方法院民事第三庭
~B法　　　官　翁金緞
右為正本係照原本作成
如對本判決上訴，須於判決送達後廿日內向本院提出上訴狀
中　　　華　　　民　　　國　　九十一　　年　　　二　　　月　　十八　　　日
~B法院書記官　許悉愛
~F0
~T40
附表一
┌──────┬────────┬────────┬──────┬───────┐
│占有人丙○○│占有面積（公頃）│每年租額        │魚價        │不當得利金額  │
├──────┼────────┼────────┼──────┼───────┤
│八十四年度  │二、八三０一五一│六一六、九七台斤│二五、一五元│一五五一七元  │
├──────┼────────┼────────┼──────┼───────┤
│八十五年度  │同右            │同右            │二九、０五元│一七九二三元  │
├──────┼────────┼────────┼──────┼───────┤
│八十六年度  │同右            │同右            │二二、七四元│一四０三０元  │
├──────┼────────┼────────┼──────┼───────┤
│八十七年度  │同右            │同右            │一八、九六元│一一六九八元  │
├──────┼────────┼────────┼──────┼───────┤
│八十八年度  │同右            │同右            │二四、八０二│一四八五七元  │
├──────┴────────┴────────┴──────┴───────┤
│              合計：新台幣七四０二五元                                        │
└───────────────────────────────────────┘
附表二
┌──────┬────────┬────────┬──────┬───────┐
│占有人丁○○│占有面積（公頃）│每年租額        │魚價        │不當得利金額  │
├──────┼────────┼────────┼──────┼───────┤
│八十四年度  │一、三八七四七五│三０二、四七台斤│二五、一五元│七六０七元    │
├──────┼────────┼────────┼──────┼───────┤
│八十五年度  │同右            │同右            │二九、０五元│八七八七元    │
├──────┼────────┼────────┼──────┼───────┤
│八十六年度  │同右            │同右            │二二、七四元│六八七八元    │
├──────┼────────┼────────┼──────┼───────┤
│八十七年度  │同右            │同右            │一八、九六元│五七三五元    │
├──────┼────────┼────────┼──────┼───────┤
│八十八年度  │同右            │同右            │二四、八０二│七五０一元    │
├──────┴────────┴────────┴──────┴───────┤
│              合計：新台幣三六五０八元                                        │
└───────────────────────────────────────┘
附表三
┌──────┬────────┬────────┬──────┬───────┐
│占有人乙○○│占有面積（公頃）│每年租額        │魚價        │不當得利金額  │
├──────┼────────┼────────┼──────┼───────┤
│八十四年度  │二、０六六九九九│六一六、九七台斤│二五、一五元│一一三三三元  │
├──────┼────────┼────────┼──────┼───────┤
│八十五年度  │同右            │同右            │二九、０五元│一三０九０元  │
├──────┼────────┼────────┼──────┼───────┤
│八十六年度  │同右            │同右            │二二、七四元│一０二四七元  │
├──────┼────────┼────────┼──────┼───────┤
│八十七年度  │同右            │同右            │一八、九六元│八五四四元    │
├──────┼────────┼────────┼──────┼───────┤
│八十八年度  │同右            │同右            │二四、八０二│一一一七五元  │
├──────┴────────┴────────┴──────┴───────┤
│              合計：新台幣五四三八九元                                        │
└───────────────────────────────────────┘
附表四
┌──────┬────────┬────────┬──────┬───────┐
│占有人甲○○│占有面積（公頃）│每年租額        │魚價        │不當得利金額  │
├──────┼────────┼────────┼──────┼───────┤
│八十四年度  │三、三九七七八五│六一六、九七台斤│二五、一五元│一八六二九元  │
├──────┼────────┼────────┼──────┼───────┤
│八十五年度  │同右            │同右            │二九、０五元│二一五一八元  │
├──────┼────────┼────────┼──────┼───────┤
│八十六年度  │同右            │同右            │二二、七四元│一六八四四元  │
├──────┼────────┼────────┼──────┼───────┤
│八十七年度  │同右            │同右            │一八、九六元│一四０四四元  │
├──────┼────────┼────────┼──────┼───────┤
│八十八年度  │同右            │同右            │二四、八０二│一八三七０元  │
├──────┴────────┴────────┴──────┴───────┤
│              合計：新台幣八九四０五元                                        │
└───────────────────────────────────────┘
